【裁判字號】    99,易,412
【裁判日期】    990526
【裁判案由】    詐欺
【裁判全文】
臺灣高雄地方法院刑事判決               99年度易字第412號
公  訴  人  臺灣高雄地方法院檢察署檢察官
被      告  乙○○
上列被告因詐欺案件，經檢察官提起公訴（98年度偵字第37689
號），本院判決如下：
    主  文
乙○○幫助犯詐欺取財罪，處拘役伍拾玖日，如易科罰金，以新
臺幣壹仟元折算壹日
    事  實
一、乙○○可預見將個人金融帳戶存摺、提款卡及密碼提供他人
    使用，可能遭詐騙集團用以詐騙他人將款項匯入其所提供之
    金融帳戶內後再領取之，因而幫助他人實施詐欺取財之犯行
    ，竟基於縱然他人以其金融帳戶作為詐欺取財之犯罪工具亦
    無違其本意之幫助詐欺取財不確定故意，於民國97年6 月間
    某日，在高雄市○○路旁，將其申請開立第一商業銀行潮州
    分行帳號00000000000 號帳戶（下稱「系爭帳戶」）之存摺
    、提款卡及提款卡密碼交付與真實姓名年籍不詳綽號「小豪
    」之成年男子。嗣該綽號「小豪」之成年男子及所屬詐騙集
    團之成員即共同基於意圖為自己不法所有之犯意聯絡，推由
    其中1 名姓名年籍不詳之成員佯裝係「東森購物」之客服人
    員，於97年7 月13日12時30分許，撥打電話予甲○○，詐稱
    甲○○先前向「東森購物」購買商品領取貨物時簽錯表格，
    需持提款卡至自動櫃員機依指示操作，始可取消交易，使甲
    ○○陷於錯誤，於同日16時30分許前往設於臺南縣永康市○
    ○○路109 號之第一銀行永康分行，依該名詐欺集團成員之
    指示操作自動櫃員機，竟接續轉出2 筆分別為新臺幣（下同
    ）9 萬8000元、1000元之款項至上開乙○○之第一銀行潮州
    分行帳戶內。嗣甲○○察覺有異，報警處理而循線查獲。
二、案經屏東縣政府警察局潮州分局報告臺灣屏東地方法院檢察
    署呈請臺灣高等法院檢察署檢察長核轉臺灣高雄地方法院檢
    察署檢察官偵查起訴
    理  由
一、證據能力之判斷─
    本判決據以認定事實之各項證據，其中關於傳聞證據部分，
    除合於刑事訴訟法第159 條之1 至4 或其他傳聞例外規定，
    本有證據能力外，餘均經檢察官及被告乙○○於本院同意作
    為證據（本院審易卷第15頁），本院審酌各該證據作成時之
    情況，認為作為證據並無不當，依同法第159 條之5規 定，
    均得作為證據，合先敘明。
二、認定事實所憑證據及被告之辯解─
    訊據被告乙○○於本院固坦承有於前揭時、地，將其申辦系
    爭帳戶之存摺、提款卡及密碼等物，交付與真實姓名年籍不
    詳綽號「小豪」之人等情，惟矢口否認有何幫助詐欺犯行，
    辯稱：伊因要找工作被騙云云。經查：
  (一)系爭帳戶係被告於95年11月13日申請開立，於97年6 月間將
    系爭帳戶之存摺、提款卡及密碼，在高雄市○○路旁交付與
    真實姓名年籍不詳綽號「小豪」之成年男子；被害人甲○○
    於前揭時間，因遭詐騙集團成員施以前述詐術，陷於錯誤，
    操作自動櫃員機匯出上開款項至被告申設之系爭帳戶內等情
    ，業據被告於偵訊及本院供承屬實（偵緝卷第17頁、本院審
    易卷第14頁），核與證人甲○○於警詢時之證述相符（警卷
    第5-6 頁），復有第一銀行自動櫃員機交易明細表（警卷第
    7 頁）、第一商業銀行潮州分行97年7 月24日、99年4 月12
    日函暨附件（警卷第9-11頁、本院易字卷第18-26 頁）、內
    政部警政署反詐騙諮詢專線紀錄表、臺南縣警察局受理詐騙
    帳戶通報警示簡便格式表、金融機構聯防機制通報單（警卷
    第13-16 頁）在卷可憑，足認被告申設之系爭帳戶確實遭真
    實姓名年籍不詳詐騙集團成員用以詐騙被害人甲○○匯款以
    取得不法款項使用無訛。
  (二)刑法上之故意，可分為直接故意與間接故意（不確定故意）
    ，所謂「不確定故意」，係指行為人對於構成犯罪之事實，
    預見其發生而其發生並不違背其本意者，刑法第13條第2 項
    定有明文。金融帳戶之存摺、提款卡乃個人重要理財之物，
    若落入不明人士手中，極易被利用為取贓之犯罪工具，一般
    人均有妥為保管以防止他人任意使用之認識，縱有特殊情況
    偶須交付他人使用，亦必深入瞭解用途及合理性，始會安心
    提供。被告雖以前詞置辯並提出99年1 月18日自由時報求職
    廣告為據（本院審易卷第17頁），惟其不僅未指明究係以何
    求職廣告之電話與對方聯絡，且觀諸該求職廣告係99年1 月
    18日刊登，而被告則係於97年6 月間即將系爭帳戶資料交付
    真實姓名年籍不詳綽號「小豪」之成年男子乙節，業如前述
    ，足認被告顯非依上開求職廣告刊登電話與對方聯絡後始交
    付系爭帳戶資料，益徵被告前揭所辯，應係事後卸責之詞，
    洵無可採。參以金融機構存款帳戶之提款卡及密碼如相結合
    ，即可供人使用自動櫃員機任意提領現金，如遭不相干之人
    知悉並持有，該人即得以該存款帳戶供他人匯款入帳並得以
    提款卡及密碼逕提領帳戶內金額，而供犯罪集團以其帳戶作
    為財產犯罪之工具，此為一般生活常識，被告自難諉為不知
    。被告於偵訊時雖辯稱：伊看報紙應徵工作，對方要求提出
    帳戶資料以供核對身分云云（偵緝卷第16-17 頁），惟核對
    身分僅依身分證明即足，殊無交付系爭帳戶資料之必要，又
    近年來利用人頭帳戶遂行詐欺或恐嚇取財之案件眾多，廣為
    報章雜誌及新聞媒體所報導，相關政府機關亦不斷透過媒體
    並在金融機構營業處所及自動櫃員機上張貼海報或貼紙加強
    宣導民眾防範詐騙之知識，依當前社會一般人之智識程度與
    生活經驗，對於非依正常程序要求提供金融帳戶存簿、提款
    卡及密碼者，均能預見係為取得帳戶供作犯罪工具使用，已
    屬一般生活常識。被告為成年人，應有相當之智識程度及社
    會經驗，其對上開一般生活常識自難諉為不知，而竟仍於預
    見提供系爭帳戶可能遭利用作為詐欺犯罪工具之情況下，仍
    將系爭帳戶之存摺、提款卡及密碼，交付予真實姓名年籍不
    詳之人，不論原因為何，終究係以所交付之帳戶遭如何利用
    均無所謂之意思而為交付。本件雖無證據足認被告與上開詐
    騙集團成員有何共犯之犯意聯絡或參與詐欺取財之行為，然
    對於所提供上開帳戶資料可能遭利用作為詐欺取財之犯罪工
    具，因而幫助該詐騙集團實行詐欺取財犯罪，既非無預見，
    仍然加以提供，主觀上之間接幫助故意已堪認定。
  (三)綜上，本件事證明確，被告犯行洵堪認定，應予依法論科。
三、論罪科刑之理由─
  (一)按刑法上之幫助犯，係對於犯罪與正犯有共同之認識，而以
    幫助之意思，對於正犯資以助力，而未參與實施犯罪之行為
    者而言（最高法院88年度臺上字第1270號判決意旨參照）。
    被告乙○○提供系爭帳戶之存摺、提款卡及密碼予真實姓名
    、年籍不詳之詐騙集團成員使用，作為詐騙被害人甲○○匯
    入款項並提領詐得款項之工具，然單純提供金融帳戶不等同
    於實行詐術使被害人陷於錯誤而匯款之詐欺取財罪構成要件
    行為，僅屬對遂行詐欺取財犯行資以助力之幫助行為。此外
    ，復無證據足認被告與詐騙集團成員間，就上開詐欺取財行
    為有何犯意聯絡，或參與詐欺取財之構成要件行為，即不得
    遽論其為詐欺取財罪之共同正犯，僅能論以幫助犯。
  (二)核被告所為，係犯刑法第30條第1 項、第339 條第1 項詐欺
    取財罪之幫助犯，爰依同法第30條第2 項之規定，按正犯之
    刑減輕之。本件正犯之詐騙集團成員先後指示被害人甲○○
    匯款2 次至被告提供之系爭帳戶內，於密切接近之時地實施
    ，侵害同一之法益，各行為之獨立性極為薄弱，依一般社會
    健全觀念，在時間差距上，難以強行分開，在刑法評價上，
    以視為數個舉動之接續施行，合為包括之一行為予以評價，
    較為合理，屬接續犯而為包括之一罪。被告亦僅應論以幫助
    接續詐欺一罪。爰審酌被告提供系爭帳戶幫助他人犯罪，致
    使真正犯罪者難以被查獲，復令被害人求償無門，助長社會
    詐騙歪風，實為社會上詐騙集團猖獗，致一般民眾防不勝防
    之主因，犯罪所生危害非微；被害人甲○○遭詐騙之金額共
    計9 萬9000元，及其智識程度、生活狀況、犯罪後之態度等
    一切情狀，量處如主文所示之刑，並諭知易科罰金折算標準
    ，以示儆懲。
四、末按法院認為應科拘役、罰金或應諭知免刑或無罪之案件，
    被告經合法傳喚無正當理由不到庭者，得不待其陳述逕行判
    決，刑事訴訟法第306 條定有明文。查被告經本院依其戶籍
    地址與前於偵查中陳報之居所按址傳喚，無正當理由不到庭
    之情，有被告個人基本資料查詢結果（本院易字卷第32頁）
    、臺灣高等法院在監在押全國紀錄表（本院易字卷第33頁）
    、本院送達證書（本院易字卷第35-36 頁）在卷足憑，揆諸
    前揭規定，爰不待被告陳述逕為判決。
據上論斷，應依刑事訴訟法第299 條第1 項前段、第306 條，刑
法第30條、第339 條第1 項、第41條第1 項前段，刑法施行法第
1 條之1 ，判決如主文。
本案經檢察官李怡增到庭執行職務。
中    華    民    國    99    年    5     月    26    日
                  刑事第十六庭  審判長法  官  曾逸誠
                                      法  官  王靖茹
                                      法  官  姚水文
以上正本證明與原本無異。
如不服本判決應於收受送達後10日內向本院提出上訴書狀，並應
敘述具體理由；如未敘述上訴理由者，應於上訴期間屆滿後20日
內向本院補提理由書（均須按他造當事人之人數附繕本）「切勿
逕送上級法院」。
中    華    民    國    99    年    5     月    26    日
                                     書記官  何慧娟
附錄本案論罪科刑法條：
中華民國刑法第339 條第1 項
意圖為自己或第三人不法之所有，以詐術使人將本人或第三人之
物交付者，處5 年以下有期徒刑、拘役或科或併科1 千元以下罰
金。

司法院資訊處製作；財團法人民間司法改革基金會備份。
